---
title: "Parne funkcie a ich vlastnosti"
author: "Maksym Shulika"
date: "2026-04-16"
output: slidy_presentation
editor_options: 
  markdown: 
    wrap: 72
---

```{r setup, include=FALSE}
knitr::opts_chunk$set(echo = FALSE, warning = FALSE, message = FALSE)
library(knitr)
```

# Uvod: Co su to - parne funkcie?

Párne funkcie – prečo ich skúmať? 


* Symetria podľa zvislej osi (Y)

* Zjednodušujú výpočty integrálov, derivácií a rozvojov

* Využitie vo fyzike, štatistike, spracovaní signálov

# Definicia

*Parne funkcie* - to su funkcie,ktore symmetricke cez nulu.

**Plati pre nu podmienka:** $$f(−x)=f(x)$$

Pridavam niekolko prikladov parnych funkcii:

# Tabulka parnych funkcii:

```{r}
funkcii <- data.frame(
  number = 1:9,
  func = c("$x^2$", "$x^4$", "$x^{100}$", "$$ \\mid x \\mid $$", "$\\cos(x)$", 
              "$\\frac{1}{x^2}$", "$x^4 - 5x^2 + 1$", "$e^{x^2}$", "$konstanta$")
)

kable(funkcii, caption = "Tabulka parnych funkcii", 
      booktabs = TRUE, align = "c")
```


# Vlastnost' #1.

Jedna z zauimavych vlastnosti parnych funkcii :

Ked' integrujeme párnu funkciu na intervale 

$[−a,a]$, výsledok je dvojnásobok integrálu na intervale 

$[0,a]$.

## **Riešenie:**

$$\int_{-1}^{1} \frac{1}{x^2} \, dx = 2 \int_{0}^{1} \frac{1}{x^2} \, dx$$


# Vlastnost' #2

**Este** jedna zauimava vlastnost: derivacia parnej funkcie **vzdy**
bude neparna funkcia!

$$ f(x) = x^2 \quad \text{(parna)} $$

$$ f'(x) = 2x \quad \text{(neparna, lebo } 2(-x) = -2x\text{)} $$

```{r}
par(mfrow = c(1, 2))

curve(x^2, from = -3, to = 3, col = "blue", lwd = 2,
      main = "f(x) = x^2", xlab = "x", ylab = "y")
abline(h = 0, v = 0, col = "gray", lty = 2)

curve(2*x, from = -3, to = 3, col = "red", lwd = 2,
      main = "f'(x) = 2x", xlab = "x", ylab = "y")
abline(h = 0, v = 0, col = "gray", lty = 2)

par(mfrow = c(1, 1))


```


# Fourierove rady

**Fourierove rady** - sposob vyjadrit zlozitu funkciu s pomocou sumy
$\sin$ a $\cos$ funkcii.



Ak je funkcia *parna*, v jej rozlozeni budu len kosinusy.

$$ f(x) = |x| = \frac{\pi}{2} - \frac{4}{\pi} \sum_{k=1}^{\infty} \frac{\cos((2k-1)x)}{(2k-1)^2} $$



# Vlastnost'

Este jedna z vlastnosti : ***Ak funkcia parna,tak jej rozklad v
Taylorovom rade bude mat** len **kratne mocniny*** $$
f(x) = a_0 + a_2 x^2 + a_4 x^4 + \dots
$$ **Priklad:**

$$
\cos(x) = 1 - \frac{x^2}{2!} + \frac{x^4}{4!} - \dots
$$



# Fyzicke priklady parnych funkcii

- Potencialova energia pruziny: $$\frac{kx^2}{2}$$.


- Intenzita difrakcneho obrazca

$$I(\theta) = I_0(\frac{sin(\beta)}{\beta})^2$$



- Gaussova funkcia v optike (distribucia intenzity laseroveho luca):
$$I(r) = I_0 e^\frac{-2r^2}{w_0^2}$$

# 5. Zaver

***V projekte sme ukazali:***

- Definícia a príklady párnych funkcií

- Integrácia a derivácia

- Fourierove a Taylorove rady

- Aplikácie vo fyzike

# Zhrnutie:

```{r}
summary_df <- data.frame(
  vlastnosti = c("Symetria", "Integracia", "Derivacia", "Fourierov rad","Plocha"),
  vzorce = c("$f(-x) = f(x)$", "$\\int_{-a}^{a} f(x)dx = 2\\int_0^a f(x)dx$", 
             "$f'(x)$ je neparna", "$b_n = 0$ (len kosinusy)","plocha na $[-a,0]$ = plocha na $[0,a]$")
)

kable(summary_df, caption = "Zhrnutie vlastnosi parnych funkcii", 
      booktabs = TRUE, align = "c")
```

# Zoznam literatury:

-   [1] Wikipedia: *Even and odd functions* [online]. 2024 [cit.
    2024-04-14]. Dostupne na:
    <https://en.wikipedia.org/wiki/Even_and_odd_functions>

-   [2] RSTUDIO, 2024. *R Markdown: The Definitive Guide* [online].
    Dostupne na: <https://bookdown.org/yihui/rmarkdown/>

-   [3] WEISSSTEIN, Eric. *Even Function*.
    <https://mathworld.wolfram.com/EvenFunction.html>.

-   [4] BORN, Max a WOLF, Emil, 2019. Principles of Optics:
    Electromagnetic Theory of Propagation, Interference and Diffraction
    of Light. 60th anniversary edition. Cambridge: Cambridge University
    Press. ISBN 978-1-108-47743-7.

-   [5]ZORICH, Vladimir A., 2004. Mathematical Analysis I. Berlin:
    Springer. ISBN 3-540-40386-8. Dostupne na:
    <https://zr9558.com/wp-content/uploads/2013/11/mathematical-analysis-zorich1.pdf>

-   [6] DeepSeek AI. Dostupne na: <https://chat.deepseek.com>.
