---
title: "Parne funkcie a ich vlastnosti"
author: "Maksym Shulika"
date: "09.04.2026"
output: 
  html_document:
    highlight: tango
    theme: flatly
    toc: true
    toc_float: true
editor_options: 
  markdown: 
    wrap: 72
---

```{r setup, include=FALSE}
knitr::opts_chunk$set(echo = FALSE, warning = FALSE, message = FALSE)
library(ggplot2)
library(knitr)
```

# Uvod: Co su to - parne funkcie?

Chcel by som prejst po takej teme,ako parne funkcie. Co sa oni z seba
predstavuju? Preco sa vobec zaoberat' parnymi funkciami? Na prvy pohlad
sa mozu zdat len ako matematicka zaujimavost' – funkcie symetricke podla
zvislej osi. V skutocnosti vsak zohravaju dolezitu ulohu vo fyzike,
statistike, spracovani signalov aj v samotnej matematike.

Parne funkcie sa objavuju naprklad pri harmonickom kmitani, rozdeleni
rychlosti molekul ci difrakcii svetla. Vdaka svojej symetrii zaroven
vyrazne zjednodusuju vypocty integralov, derivacii a rozvojov do radov.

Cielom tohto projektu je predstavit ich zakladne vlastnosti, uviest
konkretne priklady a ukazat ich prakticke vyuzitie. V dalsich kapitolach
sa zameriame na definiciu, priklady, spravanie pri integracii a
derivacii, Fourierove rady a fyzikalne aplikacie.

## 1 kapitola. Vstup do temy: "Parna funkcia a ich vlastnosti"

*Parne funkcie* - to su funkcie,ktore symmetricke cez nulu.

**Plati pre nu podmienka:** $$f(−x)=f(x)$$

To znamená, ze graf funkcie je ***"odzrkadleny"*** od osi Y.

Pridavam niekolko prikladov parnych funkcii:

## Tabulka parnych funkcii:

```{r}
funkcii <- data.frame(
  number = 1:9,
  func = c("$x^2$", "$x^4$", "$x^{100}$", "$$ \\mid x \\mid $$", "$\\cos(x)$", 
              "$\\frac{1}{x^2}$", "$x^4 - 5x^2 + 1$", "$e^{x^2}$", "$konstanta$")
)

kable(funkcii, caption = "Tabulka parnych funkcii", 
      booktabs = TRUE, align = "c")
```

Mozme pozriet trochu hlbshie na jednu z tychto
funkcii,napriklad,$cos(x)$;

## Graf cos(x)

$$y = cos(x)$$;

```{r}
curve(cos(x), from = -10, to = 10, 
      col = "blue", lwd = 2, 
      main = "y = cos(x)",
      xlab = "x", ylab = "y")
abline(h = 0, v = 0, col = "gray", lty = 2)
```

Ako mozeme vsimnut,ona je symetricka na os Y,akoze *odzrkadlena* od nu.

A tak toto ide aj cez ine usecky,ako napriklad $\frac{\pi}{2}$;

```{r}
curve(cos(x), from = -10, to = 10, 
      col = "blue", lwd = 2, 
      main = "y = cos(x)",
      xlab = "x", ylab = "y")
abline(h = 0, v = pi/2, col = "gray", lty = 2)
```

# 2. kapitola - Zauimave fakty.

## Vlastnost' #1

Jedna z zauimavych vlastnosti parnych funkcii :

***Ak integrujeme funkciu cez symetricky interval***: $[-1,1]$
***alebo*** $[-10,10]$ ***(integral ot*** $-1$ ***do*** $1$ ***ot
funkcii*** $1/(x^2)$)***,tak vysledok bude taky isty,ako keby sme
urobili sumu*** $2$ ***integralov na intervale*** $[0,1]$ ***alebo***
$[0,10]$.

## **Riešenie:**

$$\int_{-1}^{1} \frac{1}{x^2} \, dx = 2 \int_{0}^{1} \frac{1}{x^2} \, dx$$

$$= 2 \left[ -\frac{1}{x} \right]_{0}^{1} = 2 \left( -\frac{1}{1} + \lim_{x \to 0^+} \frac{1}{x} \right) = \infty$$

**Pozor:** Integrál diverguje (nie je konecny), ale vzt'ah $2\int_0^1$
stale plati!

## Vlastnost' #2

**Este** jedna zauimava vlastnost: derivacia parnej funkcie **vzdy**
bude neparna funkcia!

$$ f(x) = x^2 \quad \text{(parna)} $$

$$ f'(x) = 2x \quad \text{(neparna, lebo } 2(-x) = -2x\text{)} $$

```{r}
par(mfrow = c(1, 2))

curve(x^2, from = -3, to = 3, col = "blue", lwd = 2,
      main = "f(x) = x^2", xlab = "x", ylab = "y")
abline(h = 0, v = 0, col = "gray", lty = 2)

curve(2*x, from = -3, to = 3, col = "red", lwd = 2,
      main = "f'(x) = 2x", xlab = "x", ylab = "y")
abline(h = 0, v = 0, col = "gray", lty = 2)

par(mfrow = c(1, 1))


```

# 3. kapitola - Pokracovanie

## Fourierove rady

**Fourierove rady** - sposob vyjadrit zlozitu funkciu s pomocou sumy
$\sin$ a $\cos$ funkcii.

Aku maju spolocnost parne funkcie a Fourierove rady?

Ak je funkcia **parna**, v jej rozlozeni budu len **kosinusy**.

$$ f(x) = |x| = \frac{\pi}{2} - \frac{4}{\pi} \sum_{k=1}^{\infty} \frac{\cos((2k-1)x)}{(2k-1)^2} $$

**Obsahuje LEN kosinusy!** (ziadne sinusy)

```{r}

x <- seq(-pi, pi, length.out = 200)
f_original <- abs(x)


f_fourier <- pi/2
for(k in 1:10) {
  f_fourier <- f_fourier - (4/pi) * cos((2*k-1)*x) / (2*k-1)^2
}

plot(x, f_original, type = "l", col = "blue", lwd = 3,
     main = "Funkcia |x| a jej Fourierov rad",
     xlab = "x", ylab = "f(x)")
lines(x, f_fourier, col = "red", lwd = 2, lty = 2)
       col = c("blue", "red")
```

Este jedna z vlastnosti : Ak funkcia parna,tak jej rozklad v
Taylorovom rade bude mat len **kratne mocniny*** 
$$
f(x) = a_0 + a_2 x^2 + a_4 x^4 + \dots
$$ **Priklad:**

$$
\cos(x) = 1 - \frac{x^2}{2!} + \frac{x^4}{4!} - \dots
$$

## Plocha symetrickej funkcie

Parna funkcia obsahuje: plocha **zl'ava** = plocha **sprava**

**Lebo** graf je ***symetricky***,preto plocha na intervale $[-a,0]$ je
rovnaka ako na $[0,a]$. Pozrieme na to na priklade grafu $x^2$

```{r}
f <- function(x) x^2

curve(f(x), from = -5, to = 5,
      col = "magenta", lwd = 2,
      main = "f(x) = x^2",
      xlab = "x", ylab = "y")

abline(h = 0, v = 0, col = "gray", lty = 2)

x_right <- seq(0, 2, length.out = 100)
y_right <- f(x_right)

x_left <- seq(-2, 0, length.out = 100)
y_left <- f(x_left)
polygon(c(x_right, rev(x_right)),
        c(y_right, rep(0, length(y_right))),
        col = rgb(0, 0, 1, 0.3), border = NA)
polygon(c(x_left, rev(x_left)),
        c(y_left, rep(0, length(y_left))),
        col = rgb(0, 0, 1, 0.3), border = NA)
```

## Parna a neparna cast' l'ubovol'nej funkcie

Kazdu funkciu $f(x)$ mozno rozlozit' na sucet parnej a neparnej casti:

$$ f(x) = f_{\text{parna}}(x) + f_{\text{neparna}}(x) $$

kde

$$ f_{\text{parna}}(x) = \frac{f(x) + f(-x)}{2}, \qquad 
   f_{\text{neparna}}(x) = \frac{f(x) - f(-x)}{2} $$

### Priklad: $f(x) = e^x$

Parna cast': $\displaystyle \frac{e^x + e^{-x}}{2} = \cosh(x)$

Neparna cast': $\displaystyle \frac{e^x - e^{-x}}{2} = \sinh(x)$

Plati teda $e^x = \cosh(x) + \sinh(x)$, pricom $\cosh(x)$ je parna
funkcia a $\sinh(x)$ je neparna.

# 4. Kapitola - Fyzicke priklady parnych funkcii

## Priklad #1

Musime este spomenut aj ***fyzicke*** priklady pre parne funkcii,lebo
matematika a fyzika su tesne spojite vypoctami a vyjadrenim nejakych
vzorcov s pomocoh funkcii.

Napriklad,ako **potencialova energia pruziny:** $$\frac{kx^2}{2}$$.
Graf,ako mozno vsimnut,kvoli argumentu $x^2$ bude parabola.

## Priklad #2

Mozeme vyskumat aj nieco zlozitejsie,ako ***intenzita difrakcneho
obrazca*** z casti fiziky *optika:*

$$I(\theta) = I_0(\frac{sin(\beta)}{\beta})^2,$$ kde
$\beta = \frac{\pi a sin(\theta)}{\lambda}$

(Skusil som nejako vyjadrit graf,hladajuc vsetky hodnoty v
internete,takze uzrite :-P)

### Graf:

```{r}
lambda <- 500e-9   
a <- 0.1e-3        
theta <- seq(-0.02, 0.02, length.out = 500)  


beta <- (pi * a * sin(theta)) / lambda


I <- (sin(beta) / beta)^2
I[is.na(I)] <- 1   


plot(theta * 1000, I, type = "l", col = "blue", lwd = 2,
     xlab = expression("angle " * theta),
     ylab = expression("Internsity " * I / I[0]),
     main = "Fraunhoferova difrakcia na jednej strbine")
abline(v = 0, col = "gray", lty = 2, lwd = 1.5)
grid()
```

Gaussova funkcia v optike ***(distribucia intenzity laseroveho luca):***
$$I(r) = I_0 e^\frac{-2r^2}{w_0^2},$$ kde $r = \sqrt{x^2+y^2}$ -
vzdialenost od osi. Vzdlz $x$ (pre $y=0$) toto $I(x) = e^{-2x^2/w_0^2}$
je **parna funkcia**.

# 5. Zaver

***V projekte sme ukazali:***

Definiciu parnych funkcii s tabulkou prikladov

Grafy parnych funkcii (cos(x), 1/x\^2, x\^2)

Integraciu na symetrickom intervale s explicitnym riesenim

Derivaciu párnej funkcie (vysledok je neparny)

Fourierove rady - parne funkcie obsahuju len kosinusy

Obsah plochy a jej rovnost z oboch stran grafu

## Zhrnutie:

```{r}
summary_df <- data.frame(
  vlatnosti = c("Symetria", "Integracia", "Derivacia", "Fourierov rad","Plocha"),
  vzorce = c("$f(-x) = f(x)$", "$\\int_{-a}^{a} f(x)dx = 2\\int_0^a f(x)dx$", 
             "$f'(x)$ je neparna", "$b_n = 0$ (len kosinusy)","plocha na $[-a,0]$ = plocha na $[0,a]$")
)

kable(summary_df, caption = "Zhrnutie vlastnosi parnych funkcii", 
      booktabs = TRUE, align = "c")
```

# Zoznam literatury:

-   [1] Wikipedia: *Even and odd functions* [online]. 2024 [cit.
    2024-04-14]. Dostupne na:
    <https://en.wikipedia.org/wiki/Even_and_odd_functions>

-   [2] RSTUDIO, 2024. *R Markdown: The Definitive Guide* [online].
    Dostupne na: <https://bookdown.org/yihui/rmarkdown/>

-   [3] WEISSSTEIN, Eric. *Even Function*.
    <https://mathworld.wolfram.com/EvenFunction.html>.

-   [4] BORN, Max a WOLF, Emil, 2019. Principles of Optics:
    Electromagnetic Theory of Propagation, Interference and Diffraction
    of Light. 60th anniversary edition. Cambridge: Cambridge University
    Press. ISBN 978-1-108-47743-7.

-   [5]ZORICH, Vladimir A., 2004. Mathematical Analysis I. Berlin:
    Springer. ISBN 3-540-40386-8. Dostupne na:
    <https://zr9558.com/wp-content/uploads/2013/11/mathematical-analysis-zorich1.pdf>

-   [6] DeepSeek AI. Dostupne na: <https://chat.deepseek.com>.
